【裁判字號】    98,台上,75
【裁判日期】    980115
【裁判案由】    清償借款
【裁判全文】
最高法院民事判決                九十八年度台上字第七五號
上  訴  人  甲○○
            乙○○（原名徐瑞榮）
共      同
訴訟代理人  林添進律師
被 上訴 人  丙○○
上列當事人間請求清償借款事件，上訴人對於中華民國九十七年
九月十六日台灣高等法院第二審判決（九十七年度上字第二一四
號），提起上訴，本院判決如下：
    主  文
原判決廢棄，發回台灣高等法院。
    理  由
本件被上訴人主張：上訴人夫妻以開設中醫診所需大量資金為由
，自民國九十一年六月間起，陸續交付上訴人甲○○簽發經上訴
人乙○○背書之彰化商業銀行建成分行（下稱彰銀建成分行）支
票為擔保先後向伊借款，伊即依其指示將款項匯入第一審共同被
告許清正（甲○○之弟）之銀行帳戶，金額高達新台幣（下同）
二、三千萬元，均已屆清償期，詎該借款迄今尚有三百七十一萬
六千五百元未予清償，經提示支票亦未獲付款等情，爰依消費借
貸之法律關係，求為命上訴人如數給付，並自支付命令送達翌日
即九十五年四月三十日起加計法定遲延利息之判決。（被上訴人
逾越上開範圍即「連帶給付」及對許清正請求部分，經第一審判
決其敗訴後，未據其聲明不服。）
上訴人則以：被上訴人與甲○○簽訂二份繼續性供給契約，約由
甲○○向其購買中醫診所之成藥，由其供應總價二百萬元及三百
萬元之成藥，甲○○於簽約時已分別交付面額十萬元、十五萬元
之支票各二十張。嗣於九十二年間甲○○因存款不足，被上訴人
不願退還支票，乃由其將錢匯至甲○○或許清正之帳戶內，俾使
甲○○簽發之支票兌現，甲○○再將此款項連同利息寄交支票予
被上訴人，甲○○實係向其購買成藥，而非向其借款。縱有借款
，其借款本金亦均已清償完畢。又乙○○僅於支票背書，與被上
訴人無借貸關係。被上訴人持有未兌現之支票均為利息款，約定
之月息十分，該超過週年利率二○％部分，依法無請求權。另伊
交付購買中藥貨款支票，已兌現者計有四百五十五萬元，被上訴
人僅供貨三百七十一萬五千五百八十九元，尚有八十三萬四千四
百十一元貨品迄未交付，伊亦得以該價金與借款債權相抵銷等語
，資為抗辯。
原審維持第一審所命上訴人給付三百七十一萬六千五百元本息之
判決，駁回其上訴，無非以：本件被上訴人主張其於上訴人甲○
○交付上開彰銀建成分行支票後，即自九十三年八月十日起至九
十四年三月十五日止，共匯入許清正帳戶一千六百六十二萬七千
一百元之事實，為上訴人所不爭，且有存摺存款帳戶資料及交易
明細查詢表足稽，甲○○對其與被上訴人間有該借貸關係亦不否
認，並稱「九十二年間因甲○○存款不足，原告不同意展延票據
，所以『甲○○就向原告借錢，原告把錢匯到甲○○本人或許清
正帳戶內』，讓甲○○前所交原告的支票可以提示兌現，『被告
甲○○再將所借款項連同利息再寄支票給原告』」等語，核與被
上訴人主張甲○○所簽發系爭支票為借款與貨款無關等情，尚無
不合，上訴人簽發系爭支票向被上訴人借款之意思表示一致，甲
○○與被上訴人間有消費借貸關係無疑。又上訴人乙○○係本件
購買中藥契約之當事人兼中醫師，對購藥交付支票屆期無法兌現
，而向被上訴人調借資金之情事，豈能置身事外？參諸證人莊孟
諺之證言及被上訴人持有甲○○簽發之支票均由乙○○蓋章背書
觀之，被上訴人指乙○○為首先開口向其借錢之人，誠非無據。
上訴人雖以該借款已清償完畢，並提出第一審判決附表所示之支
票明細為憑，然該附表所示支票發票日在九十三年八月十日以前
者，顯非清償被上訴人自九十三年八月十日迄九十四年三月十五
日所匯入之借款，且同附表所示之支票，其中甲○○於九十三年
八月十日以後簽發者共五十九紙，金額計一千二百三十一萬六千
五百元，與被上訴人自九十三年八月十日迄九十四年三月十五日
止匯入許清正帳戶計一千六百六十二萬七千一百元相減，仍有四
百三十一萬零六百元尚未清償，上訴人辯以借款已清償完畢，要
屬子虛烏有。至上訴人以被上訴人所有系爭二十一紙支票，均係
借款之利息，未據舉證以實其說，尤無可採。另被上訴人係依消
費借貸請求上訴人返還借款，與上訴人依合約書請求被上訴人交
付成藥，其給付種類不同，核與民法第三百三十四條第一項前段
規定之抵銷要件不合，上訴人以被上訴人未交付成藥之價額八十
三萬四千四百十一元債權，與被上訴人借款抵銷之抗辯，自乏依
據。從而，被上訴人據以請求上訴人如數給付上揭借款本息，即
屬正當等詞，為其判斷之基礎。
惟查上訴人曾於原審提出聲請調查證據狀，列載以甲○○、許清
正為發票人分屬彰化銀行建成分行與台北銀行承德分行支票清單
共八十四紙，作為系爭借款已清償之證據方法（見原審卷六○～
六三頁），其發票日均在九十三年八月後，與第一審判決附表之
支票內容已非完全相同，原審對上訴人此項重要之攻擊方法，恝
置不論，遽行判決，已有判決不備理由之違法。又上訴人並於原
審言詞辯論期日前分別提出上訴理由及辯論意旨狀，一再抗辯：
其於九十三年八月後簽發予被上訴人之支票（如該狀附表 1及附
表 2），金額計達一千七百二十五萬四千元，已超過第一審認定
被上訴人自九十三年八月十日迄九十四年三月十五日止計匯入許
清正帳戶之一千六百六十二萬七千一百元，足認其借款已全數清
償云云（見同上卷五四～五六、八○～八二頁），究竟上訴人所
提之上述八十四紙支票是否即供清償被上訴人系爭借款之用？清
償數額多少？原審未遑詳予調查審認，徒以上訴人於第一審所提
出之支票金額為據，進而為上訴人不利之論斷，亦有可議。另上
訴人於上開上訴理由及辯論意旨狀，係以其與被上訴人間之繼續
性供給契約已終止，基於該終止之法律關係，對被上訴人有八十
三萬四千四百十一元之價金返還債權，得以之與系爭借款債權相
抵銷為抗辯（分見同上卷五四、八○、八一頁），原審未審究兩
造繼續性供給契約是否已合法終止？逕以本件主動債權與被動債
權給付種類不同，即認其不合民法第三百三十四條第一項前段規
定，尤非無再進一步推求之必要。上訴論旨，執以指摘原判決不
當，求予廢棄，不能認為無理由。又被上訴人於原審準備程序曾
提及其要追加請求七十萬元部分等語（見同上卷七三頁），該追
加部分如何？案經發回宜併注意之，附此敘明。
據上論結，本件上訴為有理由。依民事訴訟法第四百七十七條第
一項、第四百七十八條第二項，判決如主文。
中    華    民    國  九十八  年    一    月   十五   日
                      最高法院民事第六庭
                          審判長法官  朱  建  男
                                法官  顏  南  全
                                法官  林  大  洋
                                法官  沈  方  維
                                法官  陳  碧  玉
      本件正本證明與原本無異
                                      書  記  官
中    華    民    國  九十八  年    二    月    三    日
                                                      Ｅ


司法院資訊處製作；財團法人民間司法改革基金會備份。
